【裁判字號】    98,非抗,144
【裁判日期】    990122
【裁判案由】    拍賣抵押物
【裁判全文】
臺灣高等法院民事裁定                 98年度非抗字第144號
再 抗告 人  乙○○
代  理  人  何佩娟律師
相  對  人  甲○○
上列當事人間拍賣抵押物事件，再抗告人對於中華民國98年11月
30日臺灣板橋地方法院98年度抗更三字第1號裁定提起再抗告，
本院裁定如下：
    主  文
再抗告駁回。
再抗告費用由再抗告人負擔。
    理  由
一、相對人於原法院聲請意旨略以：再抗告人前於民國82年5月2
    0日向其借款新台幣（下同）8,000,000元，約定88年10月9
    日償還，逾期違約金按每萬元日息10元計算，並簽發本票1
    紙（下稱系爭本票）為憑，且於82年5月26日以台北縣土城
    市○○段227地號（重測前為台北縣土城鄉○○○段341之2
    地號）地目建，面積1,563平方公尺，權利範圍5分之2（下
    稱系爭土地）為擔保，設定本金最高限額8,000,000元之抵
    押權（下稱系爭最高限額抵押權），依法登記在案。詎屆清
    償期，再抗告人仍未清償，乃提出他項權利證明書、不動產
    登記簿謄本、抵押權設定契約書、臺灣士林地方法院（下稱
    士林地院）91年度票字第2440號本票裁定及其確定證明書、
    本票各1份，向原法院聲請准予拍賣系爭土地等語。
二、再抗告意旨略以：最高法院66年台上字第1097號判例並未肯
    認「概括最高限額抵押權」之效力；依民法第760條、第870
    條規定抵押權有其從屬性，最高法院84年台上字第1967號判
    例，乃該院向來對最高限額抵押權設定要件及擔保對象之見
    解，符合社會交易情事及習慣，於系爭最高限額抵押權自應
    一體適用，系爭最高限額抵押權，因無擔保債權所由生之基
    礎法律關係存在，應屬無效。又縱認系爭抵押權之設定仍屬
    有效，然就系爭本票為形式審查，不僅相對人未提出相關借
    款文件，又系爭本票之到期日記載88年10月9日、利息記載
    為年息20%，違約金按22%或24%計付，與系爭最高限額抵押
    權設定契約書所載清償期為82年6月19日、利息記載「無」
    、違約金記載「每萬元日息10元」均有不同，亦足見系爭本
    票債權不在系爭抵押權擔保範圍，原裁定適用民法第760條
    、第870條、第881條之1、土地法第43條、最高法院66年台
    上字第1097號判例、71年台抗字第306號判例、84年台上字
    第1967號判例顯有錯誤，爰提起再抗告，請求廢棄原裁定，
    駁回相對人在原法院之聲請等語。
三、原裁定略以：系爭抵押權係擔保相對人對再抗告人之系爭本
    票債權，已經板橋地政事務所依法登記完畢，依土地法第43
    條規定，該登記有絕對效力。再抗告人抗辯系爭最高限額抵
    押權之登記為概括最高限額抵押權應不生物權效力，係對於
    債權及抵押權之存否為爭執，應另行提起訴訟以謀解決，不
    得於抗告程序中爭執。又系爭最高限額抵押權係設定於82年
    間，與最高法院66年台上字第1097號判例所示最高限額抵押
    權設定之條件，並無不符，參以系爭抵押權設定時之一般交
    易規範、當事人真意，當認系爭本票債權乃系爭最高限額抵
    押權效力所及範圍，而駁回再抗告人於原法院提起之抗告。
四、再抗告人主張原裁定適用民法第760條、第870條、第881條
    之1、土地法第43條、最高法院66年台上字第1097號判例、
    71年台抗字第306號判例、84年台上字第1967號判例顯有錯
    誤，爰就再抗告人上開之主張，分別論述如下：
（一）再抗告人主張原裁定適用民法第881條之1、土地法第43條
      規定顯有錯誤部分：
  １、按96年3月28日修正民法第881條之1第2項固規定最高限額
      抵押權所擔保之債權，以由一定法律關係所生之債權或基
      於票據所生之權利為限。惟依96年3月28日修正之民法物
      權編施行法第17條規定：修正之民法第881條之1至第881
      條之17之規定，除第881條之1第2項、第881條之4第2項、
      第881條之7之規定外，於民法物權編修正施行前設定之最
      高限額抵押權，亦適用之。次按抵押權人於債權已屆清償
      期而未受清償者，得聲請法院拍賣抵押物，就其賣得價金
      而受清償，民法第873條第1項亦定有明文。又聲請拍賣抵
      押物，原屬非訟事件，法院所為准許與否之裁定，無確定
      實體法上法律關係存否之性質，於債權及抵押權之存否，
      並無既判力。故祇須其抵押權已經依法登記，且債權已屆
      清償期而未受清償，法院即應為准許拍賣之裁定。而對於
      此項法律關係有爭執之人，為保護其權利，得提起訴訟以
      謀解決，不得僅依抗告程序聲明其爭執，並據為廢棄准許
      拍賣抵押物裁定之理由（最高法院94年度台抗字第270號
      裁定意旨參照）。
  ２、經查：
    (1)系爭土地係於82年5月20日設定本金最高限額8,000,000元
      之抵押權，權利存續期限自82年5月19日起至82年6月19日
      ，約定債權債務範圍為全部，有原審96年度拍字第771號
      卷附系爭最高限額抵押權設定契約書可按，依前開民法物
      權編施行法第17條之規定，系爭最高限額抵押權既係於民
      法物權修正施行前業已設定，是系爭最高限額抵押權自無
      民法第881條之1第2項規定之適用。
    (2)相對人業已提出他項權利證明書、土地抵押權設定契約書
      及士林地院91年度票字第2440號民事裁定及其確定證明書
      ，以證明其對再抗告人有債權及抵押權之存在，亦有上開
      文書附於原審96年度拍字第771號卷可憑，依首揭(1)後段
      之說明，相對人向法院聲請拍賣系爭土地，係屬非訟事件
      ，法院僅得依相對人提出之文件為形式上審查，而系爭土
      地係於82年5月20日設定系爭最高限額抵押權，已經板橋
      地政事務所依法登記完畢，依土地法第43條規定該登記有
      絕對效力。再抗告人抗辯系爭最高限額抵押權之登記為概
      括最高限額抵押權應不生土地法第43條規定之物權效力，
      係對於債權及抵押權之存否為爭執，應另提起訴訟以謀解
      決，不得僅依抗告程序聲明其爭執。
    (3)從而，再抗告人主張原裁定適用民法第881條之1、土地法
      第43條規定顯有錯誤，應不可採。
（二）再抗告人主張原裁定適用最高法院66年台上字第1097號判
      例顯有錯誤部分：
  １、按對於抗告法院之裁定再為抗告，僅得以其適用法規顯有
      錯誤為理由，非訟事件法第45條第3項定有明文。所謂適
      用法規顯有錯誤，係指原裁定違背法規或現存判例解釋而
      言，不包括認定事實錯誤。又「所謂最高限額之抵押契約
      ，係指所有人提供抵押物，與債權人訂立在一定金額之限
      度內，擔保現在已發生及將來可能發生之債權之抵押權設
      定契約而言。此種抵押權所擔保之債權，除訂約時已發生
      之債權外，即將來發生之債權，在約定限額之範圍內，亦
      為抵押權效力所及。」（最高法院66年台上字第1097號判
      例意旨參照）
  ２、經查：依原裁定理由欄三之(二)後段載有：「……系爭最高
      限額抵押權係設定於82年間，與前開66年台上字第1097號
      判例所示最高限額抵押權設定之條件，並無不符，參以本
      件設定當時之一般交易規範、當事人真意，當認相對人所
      主張之800萬元本票債權乃系爭最高限額抵押權效力所及
      範圍。則原裁定准予拍賣抵押物，尚無不合。」等語，可
      知，原裁定係本諸其法律上之確信，認定系爭最高限額抵
      押權與最高法院66年台上字第1097號判例所示最高限額抵
      押權設定之條件，並無不符，此乃原裁定所為事實認定之
      範圍，縱原裁定上開之認定有誤，惟揆諸上開１前段之說
      明，亦非係適用法規顯有錯誤之問題，是再抗告人此部分
      之主張，仍不足採。
（三）再抗告人主張原裁定違背民法第760條、第870條、最高法
      院84年台上字第1967號判例顯有錯誤部分：
  １、按「抵押權不得由債權分離而為讓與，或為其他債權之擔
      保。」民法第870條定有明文。至同法第760條則於98年1
      月23日經總統華總一義字第09800018501號令公布刪除，
      並自公布後6個月施行。又「抵押權所擔保之債權，其種
      類及範圍，屬於抵押權之內容，依法應經登記，始生物權
      之效力。」（最高法院84年台上字第1967號判例意旨參照
      ）
  ２、經查：
    (1)原裁定係以系爭本票債權乃系爭最高限額抵押權效力所及
      範圍，而駁回再抗告人於原法院提起之抗告，此與民法第
      870條係就抵押權從屬性所為之規範，別為二事。又依上
      開１之說明，民法第760條規定亦已於98年1月23日公布刪
      除，並自公布後6個月施行。是再抗告人主張原裁定違背
      民法第760條、870條規定，顯有錯誤，自無理由。
    (2)如上所述，系爭最高限額抵押權係於82年5月20日設定，
      而最高法院84年台上字第1967號判例之裁判日期則為84年
      8月4日，足見，系爭最高限額抵押權設定時，尚未有最高
      法院84年台上字第1967號判例，且上開判例復係涉及民法
      第881條第2項規定之問題，參諸上開民法物權編施行法第
      17條就民法第881條第2項規定，於民法物權編修正施行前
      設定之最高限額抵押權不適用之說明，最高法院84年台上
      字第1967號判例，對於在該判例裁判日期前設定之最高限
      額抵押權當無適用之餘地。至該判例個案設定抵押權之時
      點雖係於79年間，惟此乃該判例適用於該個案之當然結果
      ，尚難因此遽認於該判例裁判日期前，依設定當時司法實
      務就最高限額抵押權所採法律見解所設定之最高限額抵押
      權均應適用該判例，故再抗告人主張原裁定違背最高法院
      84年台上字第1967號判例，顯有錯誤，亦不可採。
（四）再抗告人主張原裁定違背最高法院71年台抗字第306號判
      例顯有錯誤部分：
  １、按「抵押權人聲請拍賣抵押物，在一般抵押，因必先有被
      擔保之債權存在，而後抵押權始得成立，故祇須抵押權已
      經登記，且登記之債權已屆清償期而未受清償，法院即應
      准許之。惟最高限額抵押，抵押權成立時，可不必先有債
      權存在，縱經登記抵押權，因未登記已有被擔保之債權存
      在，如債務人或抵押人否認先已有債權存在，或於抵押權
      成立後，曾有債權發生，而從抵押權人提出之其他文件為
      形式上之審查，又不能明瞭是否有債權存在時，法院自無
      由准許拍賣抵押物。」（最高法院71年台抗字第306號判
      例意旨參照）
  ２、經查：再抗告人於82年5月20日簽發之系爭本票內載憑票
      交付相對人80,00,000元及其利息，業經士林地院以91年
      度票字第2440號本票裁定准予強制執行確定，已如上述，
      經核系爭本票金額與系爭最高限額抵押權所擔保之債權額
      相符，且系爭本票之發票日期復係發生於系爭最高限額抵
      押權之權利存續期限（即82年5月19日起至同年6月19日止
      ）內，依形式觀之，系爭本票債權核屬系爭最高限額抵押
      權所擔保之債權，此與最高法院71年台抗字第306號判例
      所載之旨係指從抵押權人提出之其他文件為形式上之審查
      ，不能明瞭是否有債權存在時，法院無由准許拍賣抵押物
      之情形，顯有不同。至再抗告人另主張系爭本票之到期日
      記載88年10月9日、利息記載為年息20%，違約金按22%或
      24%計付，與系爭最高限額抵押權設定契約書所載清償期
      為82年6月19日、利息記載「無」、違約金記載「每萬元
      日息10元」均有不同云云，惟此乃系爭本票債權是否已屆
      清償期及系爭最高限額抵押權效力是否及於該利息、違約
      金之問題，仍無礙於系爭本票債權係屬系爭最高限額抵押
      所擔保範圍之認定，故再抗告人主張原裁定違背最高法院
      71年台抗字第306號判例，顯有錯誤，亦屬無據。
五、綜上所述，再抗告人上開之主張均不可採。從而，原裁定駁
    回再抗告人於原法院提起之抗告，依法並無不合。再抗告意
    旨指摘原裁定適用上開法規顯有錯誤，聲明廢棄，為無理由
    ，應予駁回。
六、據上論結，本件再抗告為無理由，爰裁定如主文。
中    華    民    國    99    年     1    月    22    日
                  民事第十二庭
                      審判長法  官  陳駿璧
                            法  官  李媛媛
                            法  官  陳邦豪
正本係照原本作成。
不得抗告。
中    華    民    國    99    年    1     月    25    日
                            書記官  李佳樺

司法院資訊處製作；財團法人民間司法改革基金會備份。
